【裁判字號】    89,訴更(一),11
【裁判日期】    900320
【裁判案由】    遺棄
【裁判全文】
臺灣臺北地方法院刑事判決                      八十九年度訴更(一)字第一一號
    公  訴  人  臺灣臺北地方法院檢察署檢察官
    被      告  甲○○
    指定辯護人  乙○
右列被告因遺棄案件，經檢察官提起公訴（八十八年度偵字第一０一一四號），乙○
判決免訴（八十九年度訴字第八八號），上訴後經臺灣高等法院撤銷原判決，發回乙
○判決如左：
    主  文
甲○○無罪。
    理  由
一、公訴意旨略以：被告甲○○於八十八年二月二十一日二十二時許，與楊雅鈴同居
    於臺北市○○區○○路二段七三號「忠正賓館」二０一號房，二人均有施用第一
    級毒品海洛因之習慣，被告於同日二十三時許，及翌日（二十二）凌晨一時許，
    連續轉讓第一級毒品海洛因供楊雅鈴施用（被告連續轉讓毒品案件業經臺灣屏東
    地方法院判處有期徒刑一年四月確定），楊雅鈴嗣於同年月二十二日凌晨某時，
    因注射施用嗎啡致心肺循環衰竭，陷入昏迷，被告於二十二日上午起床後，外出
    購買早點後，返回上址，發現楊雅鈴已無自救力，仍未盡其法定必要救助義務，
    並因被告有施用毒品之犯行，恐被查獲，竟自收拾房間，於同二十二日上午七時
    四十分許，先行離去其所投宿之忠正賓館，再往臺北市○○○路、信義路口某公
    共電話亭，以電話通知當時忠正賓館之櫃檯服務人洪陳森枝上樓查看，洪陳森枝
    於二十二日八時零五分許，撥一一九號報案電話，迄救護車抵達忠正賓館時，楊
    雅鈴已無心跳，旋經送往國立臺灣大學醫學院附設醫院（下稱「臺大醫院」）急
    救，延至二十二日上午九時十四分許，仍因注射施用嗎啡致心肺循環衰竭而死亡
    ，因認被告涉有刑法第二百九十四條第二項之遺棄致死罪嫌等語。
二、按犯罪事實應依證據認定之，無證據不得推定其犯罪事實。如不能證明被告犯罪
    者，應諭知無罪之判決，刑事訴訟法第一百五十四條、第三百零一條第一項分別
    定有明文。又刑法第二百九十四條第一項所定依法令應扶助養育或保護者，應係
    指民法第一千一百十五條第一項之扶養義務人，或如道路交通管理處罰條例第六
    十二條第二項之規定，汽車駕駛人，如肇事致人受傷或死亡，應即採取救護或其
    他必要措施，並向警察機關報告，不得逃逸等情形方屬之。
三、本件公訴意旨認被告涉犯遺棄致死罪嫌，無非以：（一）本件案發經過業經證人
    丙○○、洪陳森枝、陳阿霞等人，各於檢察官偵查中證述甚詳；（二）楊雅鈴經
    鑑定因注射施用嗎啡致心肺循環衰竭而死亡，有相驗筆錄、解剖筆錄、相驗屍體
    證明書、診斷書及法醫所鑑定書可憑，被告對於無自救力之楊雅鈴有法律上救助
    義務，而未盡其救助義務，即犯有刑法第二百九十四條第二項之遺棄致死罪嫌等
    語，為其論據。訊據被告堅詞否認有何遺棄致死犯行，辯稱：被告沒有遺棄的意
    思等語，當時叫不醒楊雅鈴，摸她臉是冰涼的，當時沒有呼吸等語。
四、經查：（一）本件被告就其於案發當日，離去現場後，始以電話告知忠正賓館櫃
    檯服務人員等事實，自白不諱，有乙○歷次訊問筆錄及審判筆錄可佐，而楊雅鈴
    係因注射施用嗎啡致心肺循環衰竭而死亡，亦經檢察官督同法醫相驗，及解剖鑑
    驗無訛，且為被告所不爭執，均有前開相驗筆錄、解剖筆錄、相驗屍體證明書、
    診斷書及法醫所鑑定書可憑，此部分之事實，已無疑義；（二）而本件被告是否
    犯有刑法上之遺棄罪，關鍵厥在被告究否確有積極之遺棄行為，或有法律上、契
    約上之義務而對楊雅鈴有扶助、養育、保護之義務，竟不為楊雅鈴生存所必要之
    扶助、養育、保護等情形，始足當之，今被告發覺楊雅鈴已無自救力時，僅收拾
    房間，而未加以移置、藏匿、掩飾，或有其他使人不能發覺楊雅鈴已無自救力之
    積極作為，自應認為被告於案發時，尚未有何積極之遺棄行為；（三）至於刑法
    第二百九十四條第一項、第二項所謂「依法令」之要件，應係指行為人客觀上，
    有類似民法第一千一百十五條第一項之扶養義務人，或道路交通管理處罰條例第
    六十二條第二項之規定，汽車駕駛人，如肇事致人受傷或死亡，應即採取救護或
    其他必要措施，並向警察機關報告，不得逃逸等情形，而所謂「依契約」則係指
    水上救生員、保姆、看護工，分別對於其工作場所之泳客、從事水上活動之人，
    或嬰兒、被看護人，有依契約予以必要之扶助、養育、保護者而言，本件被告與
    楊雅鈴不屬上列「依法令或契約」應扶助、養育、保護，而不為其生存所必要之
    扶助養育或保護等情形，即與刑法第二百九十四條第一項、第二項規定不符；（
    四）至於學說上所謂「先行行為」理論，或「保證人地位」學說，就本件被告所
    涉犯行而言，僅有轉讓行為，並無其他積極之侵害或介入楊雅鈴施用毒品之行為
    ，例如教唆、鼓勵、造意，或為楊雅鈴施打毒品等行為，即難認定被告就其轉讓
    毒品行為已構成「先行行為」，或造成被告在本件之「保證人地位」，而被告對
    於楊雅鈴自行施用毒品之次數、用量，均無所悉，更不能因此而認定被告對於楊
    雅鈴之施用毒品行為有何「監督」義務，即無任何「依法令或契約」應扶助、養
    育、保護之情形，否則，凡屬單純販賣、轉讓，或使他人持有違禁物、危險品等
    行為，均將在無任何其他積極要件之情形，即陷行為人於「先行行為」或「保證
    人地位」，未免過於寬泛；（五）至於被告所爭執楊雅鈴之死亡時點，有無在相
    當時間內呼救或求助等事實，雖經急救人員，及臺大醫院人員分記載救護楊雅鈴
    出勤通知時間八時七分，到達現場時間八時九分，離開現場時間八時二十分，送
    達醫院時間八時二十四分，脈搏、呼吸、血壓均為零，死亡時間（expired）九
    時十四分等語（分見八十八年度偵字第一０一一四號偵查卷宗第三三頁出勤紀錄
    表、同卷宗第三五頁臺大醫院CPR記錄表）觀之，均足認定被告獲得救援、死亡
    時間，距被告發覺楊雅鈴已無自救力之時間即當日七時三十分許，確已延有相當
    時間，被告所辯此節並無足採，但被告既未有刑法第二百九十三條、第二百九十
    四條各條項所定之積極遺棄行為，或所謂「依法令或契約」而應予以必要之扶助
    、養育、保護而不為其生存所必要之扶助養育或保護等情形，即所謂「未盡其法
    定必要救助義務」之犯罪事實，被告之行為，與同法第二百九十三條或第二百九
    十四條各條項之構成要件，均有未侔，不能僅以「道德上」或「情義上」之當為
    準則，即將被告繩之以前開刑法各條文所揭之遺棄罪；（六）綜前所述，被告主
    觀上並無何等「依法令或契約」應扶助、養育、保護之義務，客觀上亦難認為有
    何等積極之遺棄犯行，核諸前開說明，自應為對被告有利之認定，乙○復查無其
    他積極證據，足認被告確有何等遺棄無自救力人之情事。本件不能證明被告犯罪
    ，依法應諭知無罪之判決，以免冤抑。
據上論斷，應依刑事訴訟法第三百零一條第一項，判決如主文。
本案經檢察官劉雪惠到庭執行職務
中      華      民      國    九十      年      三      月     二十     日
                                      臺灣臺北地方法院刑事第六庭
                                          法  官  黃程暉
右正本證明與原本無異。
如不服本判決，應於判決送達後十日內，向乙○提出上訴狀。
                                          書記官  張華瓊
中      華      民      國    九十      年      三      月     二十二   日


司法院資訊處製作；財團法人民間司法改革基金會備份。
